最高法院刑事判決　　　　　　九十四年度台上字第二二三四號
　　上　訴　人　台灣高等法院台南分院檢察署檢察官
　　被　　　告　甲○○
上列上訴人因被告違反貪污治罪條例案件，不服台灣高等法院台
南分院中華民國九十三年四月十五日第二審更審判決（九十三年
度重上更(七)字第七三號，起訴案號：台灣台南地方法院檢察署八
十四年度偵字第五一三四號），提起上訴，本院判決如下：
    主  文
原判決撤銷，發回台灣高等法院台南分院。
    理  由
本件原判決以公訴意旨略稱：被告甲○○於民國八十二年七、八
月至八十三年八月一日間，係台南市政府環保局清潔隊第五區代
理隊長，對所屬清潔隊垃圾車每日運送垃圾之路線有監督之責，
為依據法令從事公務之人員，因故知悉王新輝欲在台南市安南區
新垃圾場附近開設賜龍環保工程公司（下稱賜龍公司），從事垃
圾資源回收，即邀同該分隊司機陳宗正主動向王新輝表示，其現
為第五分隊代理分隊長，已在當地買妥土地，如讓其入股並定期
分紅利，其即可要求分隊共計二十餘部清潔車（即垃圾車）於每
日前往城西垃圾場傾倒垃圾前，至該公司停靠讓王新輝從清潔車
收取可回收之垃圾販賣，王新輝為避免日後困擾，雖未同意甲○
○合夥之要求，惟答應每月致贈新台幣（下同）一萬五千元予甲
○○，做為甲○○要求所屬第五區隊清潔車於每日前往垃圾場傾
倒垃圾前，先將可回收之垃圾販賣載至該公司販售之代價，其後
王新輝即於同年七月中旬將二張面額一萬六千元（因王新輝認一
萬五千元之閩南語不好聽，自動提高為一萬六千元）之土地銀行
北台南分行支票交予甲○○之姪女（亦任職於第五區隊）轉交甲
○○，至同年八月一日甲○○就任長安里里長卸下清潔隊第五區
代理隊長，王新輝懼於甲○○在第五區隊之權勢，仍按月支付甲
○○一萬六千元，至八十四年四月止，甲○○共計向王新輝收取
十四萬三千元；因認被告甲○○涉有貪污治罪條例第五條第二款
之公務員利用職務上之機會，詐取財物罪嫌；經審理結果，認被
告之犯罪不能證明，因而撤銷第一審科刑之判決，改判諭知被告
無罪。
惟查：(一)原判決於理由欄說明：「如王新輝按月支付被告之一萬
六千元，係被告要求所屬垃圾車至王新輝開設之賜龍公司卸貨之
代價，依常理而言，被告亦不會收受王新輝簽發支票支付之方式
，而留下不利於己之證據，蓋社會上鮮有以交付支票行賄之情事
。況王新輝於八十四年八月一日被告辭去清潔隊長，就任里長之
後，仍繼續不斷給付賄款，殊背常情」（原判決正本第十一頁）
；然證人王新輝於法務部調查局台南縣調查站（下稱台南縣調查
站）詢問時供稱：「八十三年四、五月間某日，甲○○與陳宗正
到我家中，鄭某向我表示，伊與陳宗正覓妥陳某岳母李千金之土
地，欲在其上經營餐廳及垃圾資源回收工廠，因他們知道我正在
找地開設垃圾回收工廠，遂邀我在李千金之土地上經營，並讓伊
等入股，我知道鄭某此舉係藉入股為名向我收取紅包，即向鄭某
表示，合夥生意不好算帳，且伊等既尚未向李千金承租土地，乾
脆由我向李女承租該土地三分之二開設垃圾回收工廠，三分之一
由鄭、陳二人經營餐廳。另由我支付伊二人每月三萬元平分，但
其後我認為伊二人每人分得一萬五千元不好聽，故自八十三年七
月起，即支付伊等每人一萬六千元。」等語（見台南調查站卷第
七頁反面）；雖未明指其給付被告每月一萬六千元係行賄之賄款
，惟與王新輝上開供述前段：「我知道鄭某此舉係藉入股為名，
向我收取紅包」，是否毫無關聯？又向公務員行賄，簽發支票為
賄款之情形，固不常見，然是否明目張膽以支票當賄款者，即可
認定不屬賄款？原判決以王新輝交付被告之一萬六千元係簽發支
票給付，即認應非賄款，尚嫌率斷。(二)原判決於理由欄謂：「被
告於八十三年六月十八日完成里長候選人登記手續，隨即投入選
舉，於八十三年七月一日簽具報告請假並請指派代理人，同月五
日獲准指派黃三貴代理，必全力投入選舉，同月十六日當選里長
，半個月後即同年八月一日退休離職就任里長，是被告在此一個
月內名義上雖仍為第五區代理隊長，然前半個月請假參選里長，
後半個月又因其當選里長，離職在即，事實上形同離職並未執行
職務，此乃社會常情」（原判決正本第十四頁）；然何以被告於
黃三貴終止代理至八十三年八月一日就職為里長之半個月，依社
會常情，形同離職而未執行職務（第五區代理隊長職務）？原判
決未說明其所憑之證據及認定之理由，有理由不備之違法；此點
本院前次發回意旨已予指明，原判決仍未置理，自屬違誤。(三)原
判決於理由欄說明：「足證王新輝開設之賜龍公司用地，原係被
告與陳宗正向陳宗正之岳母李千金租來經營餐廳及廢棄物回收工
廠，因被告與陳宗正對經營廢棄物回收不熟悉，其中三分之二之
土地，經黃金山介紹轉由王新輝承租經營賜龍公司，而由王新輝
按月交付予被告與陳宗正三萬二千元，其中一半一萬六千元分給
陳宗正，一半一萬六千元分給被告，是王新輝按月支付被告之一
萬六千元，應係支付被告轉讓承租土地之權利金無疑」（原判決
正本第九頁、第十頁）；然所稱「轉讓承租土地之權利金」，究
指「轉讓承租權之權利金」？或「轉租土地之租金差額」？若係
指轉讓承租權之權利金，其權利金總數若干？有無可能由次承租
人長期按月給付承租人之理？又依卷內資料，王新輝簽訂系爭土
地租約之前，被告與陳宗正合夥在該土地上做生意，僅止於構想
階段，並未與地主李千金簽訂土地租約，亦無給付租金情形，何
來轉租？原判決俱未審認究明，亦有違誤。(四)被告於台南縣調查
站詢問時供稱：「八十三年三、四月間，即與陳宗正之岳母談妥
租地，於八十三年五月初，即與陳宗正跟王新輝談妥轉租之事」
；惟原判決引用證人黃金山於偵查中所供：「八十三年年底或今
年年初，介紹甲○○與王新輝認識，介紹他們認識，我聽說他們
是要合夥，後來好像是轉租給王新輝」，據以認定：「王新輝按
月支付被告之一萬六千元，應係支付被告轉讓承租土地之權利金
無疑」；就被告於八十三年五月初，即與王新輝談妥轉租之事，
與黃金山所供其於八十三年年底或八十四年年初，始介紹被告與
王新輝認識之時間不同，實情如何？又黃金山「聽說系爭土地轉
租王新輝」之供述，能否作為判決之基礎？原判決未深入審究，
不無違法。綜上，應認原判決仍有撤銷發回之原因。又本件被告
是否巧立名目而收取賄款？更審時應注意及之。
據上論結，應依刑事訴訟法第三百九十七條、第四百零一條，判
決如主文。
中　　華　　民　　國　九十四　年　　四　　月　二十九　日
                      最高法院刑事第一庭
                          審判長法官  施　文　仁
                                法官  林　永　茂
                                法官  蕭　仰　歸
                                法官  林　茂　雄
                                法官  林　立　華
      本件正本證明與原本無異
                                      書  記  官
中　　華　　民　　國　九十四　年　　五　　月　　五  　日
                                                      Ｃ
